臺灣士林地方法院刑事判決　　　　　　　96年度易字第1116號
公　訴　人　臺灣士林地方法院檢察署檢察官
被　　　告　戊○○
指定辯護人　本院公設辯護人丙○○
上列被告因傷害等案件，經檢察官提起公訴（96年度偵緝字第44號）
，本院判決如下：
    主  文
戊○○無罪
    理  由
一、公訴意旨略以：戊○○於民國95年8 月5 日16時30分許，在
    臺北縣淡水鎮○○路1 號淡水捷運站前廣場觀看表演，因細
    故與同在場觀看節目之乙○○○發生口角，竟基於公然侮辱
    之犯意，在多數人得以共見共聞狀況下，公然以「你他媽的
    是誰」、「你嘴好臭，還噴我一臉口水，有什麼資格跟我講
    話」等穢語辱罵乙○○○，繼又基於傷害人身體之犯意，與
    乙○○○互毆，並以腳踹倒乙○○○，造成乙○○○受有左
    尾指頭擦傷1 乘0.5 公分併部分指甲斷裂之傷害。另戊○○
    因上開犯行遭乙○○○提出告訴，經警報告臺灣士林地方法
    院檢察署檢察官偵辦後，因依法傳拘未到而遭通緝，嗣警於
    95年12月26日緝獲移送該署歸案，經內勤檢察官於95年12月
    26日21時30分許，在該署第17偵查庭偵訊時，戊○○基於妨
    害公務之犯意，當場接續以「你們無恥」之言詞，對依法執
    行偵訊之檢察官鄭富城等人侮辱2 次。因認被告戊○○涉有
    刑法第277 條第1 項之傷害、同法第309 條第1 項公然侮辱
    、及同法第140條第1項前段侮辱公務員等罪嫌。
二、按行為時因精神障礙或其他心智缺陷，致不能辨識其行為違
    法或欠缺依其辨識而行為之能力者，不罰，刑法第19條第1
    項定有明文；又不能證明被告犯罪或其行為不罰者應諭知無
    罪之判決；因心神喪失其行為不罰，認為有諭知保安處分之
    必要者，並應諭知其處分及期間，刑事訴訟法第301 條定有
    明文。
三、訊據被告戊○○否認犯罪，辯稱：不記得有傷害、侮辱告訴
    人，及辱罵檢察官等事云云。惟查：有關被告傷害及公然侮
    辱告訴人乙○○○之事實，有乙○○○於警詢及偵查中之證
    述可稽（見士林地檢署95年偵字第10959 號卷第10、及第42
    頁），乙○○○受有上開傷情，復有驗傷診斷書影本1 張在
    卷可憑（見同上卷第21頁），此外，被告與乙○○○互毆，
    被告將乙○○○推倒至地上，其2 人互罵並吵得很兇等情，
    亦有證人吳峻賢在偵查中具結證述明確（見同上卷第28、29
    頁）。又有關被告公然侮辱檢察官，則有偵訊筆錄（見士林
    地檢署96年度偵緝字第44號卷第18、19頁）、訊問錄音錄影
    光碟1 份及勘驗筆錄1 張（見士林地檢署96年度他字第39號
    卷第12頁）可稽。綜上，被告有傷害及公然侮辱乙○○○，
    並侮辱執行職務之檢察官等行為，甚為明確，被告所辯，不
    足採信。
四、被告案發時之精神狀態：
  (一)查被告患有精神分裂症，此經本院囑行政院國軍退除役官兵
    輔導委員會台北榮民總醫院進行司法精神鑑定，該院認：被
    告於鑑定時之精神狀態檢查顯示仍有精神病症狀，有身體被
    動經驗、思想中斷、思想插入等典型精神分裂症狀，其於罹
    患精神疾病後，社會功能低下，無法正常工作，亦無法取得
    學位，其人際關係也受到嚴重影響，並有突發性暴力行為，
    然被告無病識感，其於本案行為時處於急性精神病狀態，於
    傷害案時，因受身體被動經驗等精神病症狀控制，對周圍事
    務之理解、知覺、及判斷異於常人，於妨害公務案件時，受
    被害妄想控制，情緒控制異於常人，被告當時欠缺控制能力
    ，故推斷被告於上開2 次案發行為時，均有「因精神障礙或
    其他心智缺陷，致不能辨識其行為違法或欠缺其辨識而行為
    之能力」之情形，經治療後目前精神症狀部分改善，建議被
    告繼續於門診時接受精神科治療，以免暴力事件再次發生。
    有該院96年9 月26日北總精字第0960018692號函附之精神鑑
    定報告書1 紙在卷可稽，是依上開醫學鑑定結果，認被告於
    本案行為時因精神障礙，致不能辨識其行為違法，同時欠缺
    依其辨識而行為之能力。
  (二)本院就被告之精神狀態詢問被告之母親丁○○○，據其證稱
    ：被告從小很乖，很獨立，自己事情自己解決，跟家人互動
    也很好，但被告在德國將近3 年時間，究竟發生什麼事家人
    也不清楚，95年12月26日被警察抓之前只是有時被告半夜晚
    上會在自己房間哭泣，有時也會大叫。該日被警察抓來之後
    ，有時會混亂，她通常在早晨頭腦清楚，到晚上頭腦會混亂
    ，會歇斯底里，也會對家人有肢體動作，如果關心她，她會
    說你是誰，有時還會用手撥人。被告好像有幻想。伊在96年
    4 月曾被被告抓傷等語（見本院卷第34頁），顯見被告與家
    人之相處已顯出精神病之症狀，又被告於95年12月26日晚間
    9 時37分以上開言詞侮辱檢察官，之後於同晚9 時58分，經
    檢察官再對其詢問，被告則多次答以：「你們不是我們的一
    份子」或「你們不是我們的人」等語（見甲○他字卷第2 、
    3 頁），用詞亦與常人不同。綜上，不論依被告行為時或行
    為後之表現，顯然其對於自己之傷害等以上行為缺乏犯罪意
    識。本院綜合上開鑑定報告與被告案發當時、案發後之言行
    表徵以及精神狀態，認被告於本件犯行當時，因精神障礙，
    致不能辨識其行為違法，同時欠缺依其辨識而行為之能力，
    應屬心神喪失之人，依前揭法條意旨，其所為之行為自屬不
    罰，依法應諭知無罪之判決。
五、按刑法第87條第1 項規定：「因第19條第1 項之原因而不罰
    者，其情狀足認有再犯或有危害公共安全之虞時，令入相當
    處所，施以監護」，而此監護處分，屬於拘束人身自由之保
    安處分。查刑法第87條修正理由為：「保安處分之目標，在
    消滅犯罪行為人之危險性，藉以確保公共安全。對於因第19
    條第1 項之原因而不罰之人或有第2 項及第20條原因之人，
    並非應一律施以監護，必於其情狀有再犯或有危害公共安全
    之虞時，為防衛社會安全，應由法院宣付監護處分，始符保
    安處分之目的。爰參考德國現行刑法第63條之規定，於第1
    項、第2 項增設此一要件，並採義務宣告，而修正第1 項、
    第2 項『得』令入相當處所之規定。」再，所謂監護處分，
    性質上有監禁與保護之雙重意義，一方面使受處分人與社會
    隔離，以免危害社會；他方面給予適當治療，使其回歸社會
    生活。是因刑法第19條規定而不罰或減輕其刑者，經衡酌行
    為人之危險性，認除有再犯或危害公共安全之虞，為達到防
    衛社會之目的，有對其採取隔離、保護與治療措施之必要，
    始得一併宣告監護處分。本院審酌被告雖為精神障礙之人，
    且無病識感，惟其於本案發生後，既因送精神鑑定而接受治
    療，之後即有按日服藥，並定期接受榮民總醫院精神科之門
    診治療，此經被告敘明，其母親陪同到庭也未表示不同意見
    ，且被告對於醫生之囑咐能清晰於本院陳述，並陳明願意配
    合，因認其目前尚無「再犯或有危害公共安全之虞」，從而
    即不應依刑法第87條第2 項規定諭知其令入相當處所，施以
    監護，併此敘明。
據上論斷，應依刑事訴訟法第301 條，判決如主文。
本案經檢察官吳維雅到庭執行職務
中　　華　　民　　國　　96　　年　　11　　月　　2　　日
                  刑事第四庭審判長  趙文卿
                            法　官  劉秉鑫
                            法　官  古振暉
以上正本證明與原本無異。
如不服本判決，應於收受送達後10日內向本院提出上訴書狀，其
未敘述上訴之理由者並得於提起上訴後20日內向本院補提理由書
（均須按他造當事人之人數附繕本）。
                            書記官  陳佳伶
中　　華　　民　　國　　96　　年　　11　　月　　2　　日
